【裁判字號】    99,家訴,94
【裁判日期】    990817
【裁判案由】    改用夫妻分別財產制
【裁判全文】
臺灣桃園地方法院民事判決              99年度家訴字第94號
原      告  臺新國際商業銀行股份有限公司
法定代理人  甲○○
被      告  乙○○
被      告  丙○○
上  二  人
訴訟代理人  彭國良律師
複 代理 人  陳孟彥律師
上列當事人間請求改用夫妻分別財產制事件，本院於民國99年8
月3 日言詞辯論終結，判決如下：
    主      文
被告乙○○與被告丙○○間之夫妻財產制改用分別財產制。
訴訟費用由被告負擔。
    事實及理由
一、原告起訴主張略以：
  (一)被告即債務人乙○○於民國85年12月13日向原告申請一順位
    房屋貸款新台幣（下同）5,380,000 元整，且簽立票面金額
    新台幣5,380,000 元整，並免除作成拒絕證書之本票乙紙為
    證。茲查乙○○截至99年5 月11日止，尚積欠有本金2,199,
    270 元整及自民國88年6 月25日起至清償日止按年息百分之
    9.38計算之利息未為清償。
  (二)因原告對乙○○尚有如上所述債權，期間迭經原告數次對乙
    ○○催索，惟乙○○均置之不理，拒不償還上開債務。後原
    告向台北地方法院聲請對乙○○強制執行，惟經執行無效而
    發還93年度執字第10604號債權憑證。
  (三)本案被告乙○○與丙○○二人為夫妻，且2人未有夫妻財產
    契約之登記，其等結縭數十年，乙○○於婚姻關係存續期間
    努力工作分擔家計，亦購買房屋供家人使用並承擔貸款，其
    對家庭所付出心力難以金錢衡量，此應屬有實質重大貢獻，
    相較於被告丙○○，乙○○絕對有過之而無不及。惟現乙○
    ○已無力償還其債務，生活已陷於困境，伊自得依上開規定
    請求被告丙○○給付剩餘財產之差額之半數。則原告得依民
    法第1011條規定及最高法院民事89年度台上字第854號判決
    之意旨，聲請鈞院將被告等二人之法定財產制，宣告改用分
    別財產制。
三、被告方面：因原告係於97年間對被告乙○○為強制執行無效
    果，迄今尚未再聲請強制執行，則原告應先舉證已扣押之財
    產無法受償，並應平均計算被告夫妻2人雙方之財產及負債
    情形為辯。
四、經查，被告2人為夫妻關係，未以契約訂立夫妻財產制，此
    有被告2人之戶籍謄本、本院訴訟輔導科99年5月7日桃院永
    輔字第0990015652號書函在卷可憑，堪信為真實。又原告主
    張被告乙○○於85年12月13日向原告申請第一順位房屋貸款
    5,380,000 元整，且簽立票面金額新台幣5,380,000 元整，
    並免除作成拒絕證書之本票乙紙為證。被告乙○○截至99
    年5 月11日止，尚積欠有本金2,199,270 元整及自民國88
    年6 月25日起至清償日止按年息百分之9.38計算之利息未為
    清償，業據提出所其所述相符之本票影本為證，再原告與被
    告乙○○等間之清償債務強制執行事件，經臺灣臺北地方法
    院93年度執字第10604 號核發債權憑證在案，並經該院換發
    為97年度執字第45958 號債權憑證，惟債務人等迄今均未清
    償等情，亦據提出臺灣臺北地方法院93 年 度執字第10604
    號債權憑證為證，且為被告所不爭執；故應認原告主張為真
    正。
五、按夫妻未以契約訂立夫妻財產制者，除本法另有規定外，以
    法定財產制，為其夫妻財產制。再按夫妻之一方財產不足清
    償其債務時，法院因他方之請求，得宣告改用分別財產制，
    民法第1005條、第1010條第1 項第2 款分別定有明文。又按
    債權人對於夫妻一方之財產已為扣押，而未得受清償時，法
    院因債權人之聲請，得宣告改用分別財產制，民法第1005條
    、第1011條分別定有明文。所謂未得受清償，包括全無可扣
    押之物或所扣押之物數量不足及所扣押之財產不足清償該為
    扣押之債權人債權等情形（最高法院89年度台上字第854 號
    判決參照）。查本件被告之財產顯不足以清償其債務，已如
    前述，被告抗辯原告係於97年間對被告乙○○為強制執行無
    效果，迄今尚未再聲請強制執行，並以應平均計算被告夫妻
    2 人雙方之財產及負債情形為辯，顯不足取。則原告依民法
    第1010條第1 項第2 款之規定，訴請宣告原告與被告改用分
    別財產制，於法洵屬有據，應予准許。
六、據上論結，本件原告之訴為有理由，依民事訴訟法第78條、
    第85條第1項前段，判決如主文。
中    華    民    國    99    年    8     月    17    日
                  家事法庭法  官  陳添喜
以上正本係照原本作成。
如對本判決不服，須於判決送達後20日內向本院提出上訴狀（應
附繕本），並繳納上訴費用。
中    華    民    國    99    年    8    月  18    日
                          書記官  楊慧伶

司法院資訊處製作；財團法人民間司法改革基金會備份。
